臺灣新竹地方法院民事判決　　　　　　　　　　　　　九十三年度訴字第三一六號
　　原　　　告　戊○○
　　訴訟代理人　范光柱律師
　　複　代理人　朱渭陽律師
　　被　 　　告　丁○○
右當事人間債務人異議之訴事件，本院於民國九十三年十一月十五日言詞辯論終結，
判決如左：
    主      文
原告之訴駁回。
訴訟費用由原告負擔。
    事實及理由
一、原告起訴主張：
（一）被告前曾以兩造及訴外人彭信詮、甲○○、乙○○於民國八十六年一月一日簽
      立合作開發契約，約定由訴外人乙○○、甲○○提供協宏砂石有限公司（下稱
      協宏公司）之營利事業登記證及場所，兩造則提供人力、財力共同經營砂石合
      作開發事業，被告依約出資新台幣（下同）二百五十萬元匯入協宏公司設於第
      一商業銀行竹北分行帳戶。嗣原告竟意圖為自己不法之所有，將上開款項侵占
      等情，向台灣高等法院提起刑事訴訟附帶民事訴訟，請求損害賠償，經台灣高
      等法院以八十九年度訴字第一八七號判決認上開合作開發契約，係屬合夥契約
      ，該合夥關係並未經清算之程序，故合夥關係並未消滅，應由全體合夥人或代
      表合夥人全體之訴外人乙○○始得對原告提起損害賠償訴訟，而以被告當事人
      不適格判決被告敗訴確定在案。
（二）查上開刑事訴訟附帶民事訴訟確定判決所認定原告侵占合夥財產二百萬元，原
      告曾對之簽發如附表所示面額各為五十萬元之本票四紙（下稱系爭本票）予被
      告，原告並簽立切結書，足以證明前開判決所認之侵占款二百萬元與系爭本票
      票款為同一事實之款項。依被告向台灣新竹地方法院檢察署所提告訴狀之內容
      ，及其於本院八十七年度易字第八七號刑事案件（即被告被訴侵占等案件）中
      所為之陳述，暨訴外人甲○○（即亦為砂石場合作開發事業之股東）之證述，
      均可佐證系爭本票之票款二百萬元係為合夥事業之財產，兩造間僅有協宏公司
      名義存款之二百萬元合夥款問題，兩造間相互並無系爭本票債權債務問題。故
      此二百萬元款項應屬兩造及訴外人彭信詮、甲○○、乙○○五人所有之合夥事
      業財產，而非被告個人所有；且系爭本票之指定受款人欄為空白，更可證明非
      屬被告個人財產，而係合夥事業所共有。至於原告之所以會簽立切結書及系爭
      本票是受被告之脅迫，且原告簽發系爭本票時已被訴外人即被告之外甥彭信詮
      打成重傷，為避免再受傷害才會簽立切結書放棄抗辯權。
（三）依票據法第十三條之規定，票據債務人祇不得以自己與發票人或執票人之前手
      間所存抗辯之事由，對抗執票人，若以其自己與執票人間所存抗辯之事由資為
      對抗，則非法所不許。系爭本票有關債權二百萬元，係屬兩造、甲○○、乙○○、王昌明、彭信詮六人合夥所有，該合夥中之任一人並未依法退夥且無法定
      退夥事由發生，亦無合夥解散，系爭二百萬元債權仍為合夥財產，而非被告之
      財產，被告現已就系爭本票向本院聲請裁定准許強制執行在案，並持該本票裁
      定強制執行之裁定聲請強制執行，由本院以九十三年度執字第五三七號執行中
      。為此，爰提起本件訴訟。
      並聲明：(1)確認被告就如附表所示之本票債權不存在；(2)本院九十三年度執字
      第五三七號兩造間之清償票款事件執行程序應予撤銷。
二、被告則以：
（一）按稱本票者，謂發票人簽發一定之金額，於指定之到期日，由自己無條件支付
      與受款人或執票人之票據。又無條件擔任支付，未載受款人者，以執票人為受
      款人。票據法第三條、第一百二十條第三項定有明文。被告持有原告親自簽發
      之系爭本票四紙，且經本院九十年度票字第七三九號裁定確定，原告自應依誠
      信原則履行票據債務。
（二）原告所稱之合夥關係為原告之騙術，自始即無合夥之事實，亦無登記或公證、
      開業，更未曾營業。訴外人甲○○、乙○○亦否認有合夥關係，則既未曾有合
      夥事實，又何來清算程序。且所謂之合作開發事業（即協宏公司）實際上根本
      未支出，也未曾營業，故訴外人甲○○、乙○○亦從未向原告追討過金錢，此
      二百萬元全為被告個人所支出，並非合夥事業的財產。另被告告訴原告詐欺、
      侵占等刑事案件，於台灣新竹地方法院檢察署偵查中及本院刑事庭審理時，訴
      外人甲○○、乙○○均曾表示上開二百萬元是被告個人的，原告十分清楚此事
      ，故被告向其催討二百萬元，才會開立系爭本票及切結書予被告，表示願意分
      期償還，此與被告另案刑事訴訟附帶民事訴訟請求五百萬元之損害賠償無關。
（三）原告侵占被告之二百萬元，已經台灣高等法院八十九年度上易字第二三五七號
      判決確定並服刑完畢，而系爭本票裁定原告亦曾提出抗告，經台灣高等法院九
      十年度抗字第二四六六號裁定駁回確定，故被告請求原告給付系爭本票票款為
      有理由。
      並聲明：(1)原告之訴駁回。
三、兩造不爭執之事實：
（一）原告有簽發如附表所示之面額共計二百萬元之系爭本票予被告，兩造間為系爭
      本票之直接前後手。
（二）原告有立具台灣新竹地方法院檢察署八十七年度偵字第四九八四號偵查卷第三
      頁之切結書（以下簡稱系爭切結書）。
四、得心證之理由：
（一）按票據債務人不得以自己與發票人或執票人之前手間所存抗辯之事由對抗執票
      人。但執票人取得票據出於惡意者，不在此限，票據法第十三條定有明文。又
      票據乃文義證券及無因證券，故票據上之權利義務，悉依票上所載文義定之，
      與其基礎之原因關係各自獨立。票據上權利之行使，不以其原因關係存在為前
      提，從而執票人行使票據上權利時，就其基礎之原因關係確係有效存在，並不
      負舉證責任。反之，若票據債務人以自己與執票人間所存抗辯之事由，對抗執
      票人，依票據法第十三條規定意旨觀之，固非法所不許，惟應由票據債務人就
      該抗辯事由負舉證之責任，最高法院九十二年度台簡上字第二九號判決可資參
      照。查兩造間既為系爭本票之直接前後手，則原告即系爭本票之票據債務人自
      得以其與被告即執票人間所存抗辯事由，對抗被告甚明，惟原告仍應就其所主
      張之抗辯事由負舉證之責。
（二）原告主張系爭本票之票款與另案（即台灣高等法院八十九年度訴字第一八七號
      ）被告於刑事訴訟附帶民事訴訟對原告請求損害賠償之款項，乃為同一款項，
      而上開判決業已認定該款項為兩造與訴外人甲○○、乙○○、丙○○等人之合
      夥財產，而判決被告敗訴確定，故系爭本票之票款亦應為兩造與訴外人甲○○
      、乙○○、丙○○等人所公同共有之合夥財產，非被告個人財產等語，然為被
      告所否認，並以上開情詞置辯。經查，原告於本院審理時自承，一開始是其向
      訴外人乙○○租地，本來要自己開砂石場，當時付了一個月租金三萬元，後來
      其有買機器設備還有進砂，但是後來丙○○、乙○○來找其說他們想與其合作
      ，一起做砂石場生意，所以才簽合作開發契約書，乙○○負責出地，其出機器
      我們三人當面把合作開發契約書撕掉，撕掉的意思就是乙○○不跟我們合夥了
      ，只剩其和被告二人合作等語（見本院卷第五三頁）；其於台灣高等法院八十
      九年度上易字第二三五七號刑事案件審理時亦供稱，與訴外人乙○○等人合夥
      經營砂石場約一個月左右（見上開刑事卷第七八頁）。而訴外人乙○○於本院
      八十七年度易字第一五九一號刑事案件審理時證稱，還沒有開始洗砂，就終止
      合夥關係；八十五年十二月時原告自己跑來說要租場地，有訂租約，但不到一
      個月原告說要合夥，故他們找了被告三人簽合作開發契約，後來其身體不好退
      出，改收租金。原告跑了之後，有收被告半年的租金等語（分別見本院上開刑
      事卷第一一○頁）；其於台灣高等法院八十九年度上易字第二三五七號刑事案
      件審理時亦證稱，還沒有開始洗砂，就終止合夥關係等語（見上開台灣高等法
      院刑事卷第七九頁反面）；訴外人甲○○於本院八十七年度易字第一五九一號
      刑事案件審理時證稱，伊是協宏公司負責人，後來有與兩造合夥，合作項目是
      買砂回來洗，原告出砂，被告出資金，伊出場地。後來合作開發契約書簽立不
      到一個月，伊就退出不合作了等語（見本院上開刑事卷第一○九頁）；其於台
      灣高等法院八十九年度上易字第二三五七號刑事案件審理時亦證稱，與兩造合
      夥之後，還沒開始洗砂，因伊對砂石生意經營不懂，故表明僅要收取場地之租
      金，後伊不願與兩造合夥，就終止合夥關係。有向原告收過三萬元租金，向被
      告收二十萬或十八萬元租金。是還沒開始經營就拆夥了，應無此盈虧問題。後
      來合夥契約（即指合作開發契約書）是在辦公室撕掉的，因不合夥了，所以將
      合夥契約撕毀等語（見上開台灣高等法院刑事卷第七九頁、八一頁）。而系爭
      本票係在八十七年三月七日所簽發，此觀系爭本票發票日即明，乃在簽訂合作
      開發契約書即八十六年一月一日一年多以後，是依原告所陳及上開證人所為之
      證述，可見系爭本票係原告於訴外人甲○○、乙○○等人退出合夥後，始簽發
      予被告，而被告確有出資二百萬元遭原告取走，亦為原告不爭，故原告當時簽
      發系爭本票予被告，顯係出於欲將此二百萬元返還予被告之意，參以證人丙○○於本院審理時亦證稱，之前有打過電話給原告，原告在電話中有表示願意把
      錢還給被告等語（見本院卷第六八頁），故系爭本票票款之原因關係尚難直接
      解為係欲返還訴外人乙○○及被告等人之合夥財產。另原告雖陳稱簽發系爭本
      票係遭被告脅迫所為，然其並未提出任事證資料以資證明，且縱係遭被告脅迫
      所為，原告亦從未為撤銷該受脅迫之意思表示，而系爭本票係八十七年三月七
      日簽發，迄今亦已逾民法第九十二條所定一年可撤銷受脅迫意思表示之除斥期
      間，故原告此部分之主張，亦非可採。
（三）至於被告前於八十七年間向台灣新竹地方法院檢察署對原告及訴外人乙○○、
      甲○○、王昌明等人提起侵占及詐欺之告訴，經本院刑事庭以八十七年度易字
      第一五九一號刑事判決、台灣高等法院八十九年度上易字第二三五七號刑事判
      決認原告涉犯侵占業物上持有之物罪，而判處有期徒刑十月確定，業據本院依
      職權調閱上開卷宗，核閱無訛，雖原告於上開刑事訴訟程序中提起附帶民事訴
      訟請求損害賠償五百萬元，遭台灣高等法院以八十九年度訴字第一八七號判決
      駁回被告之訴訟確定，然查，原告所提上開附帶民事訴訟所依據之法律關係仍
      侵權行為之損害賠償請求權，而上開民事判決乃認附帶民事訴訟所據之刑事訴
      訟判決認定原告係侵占業務上持有之物，且該業務上持有之物係屬兩造與訴人
      乙○○等人合夥關係之財產，故以被告僅以其個人名義訴請返還，乃當事人不
      適格等情，亦據本院依職權調閱上開民事卷宗，查核無誤，而上開民事判決並
      未認定系爭本票票款之原因關係為何，故原告執上開判決主張系爭本票票款即
      為合夥關係之財產，尚非可採。此外，原告並未提出其他得佐為其毋庸負本件
      票據債務之抗辯事由，揆諸首揭判決意旨，原告之主張，自難信為屬實。
（四）綜上所述，本件原告既無法舉證證明有何可對抗被告之抗辯事由，則其訴請確
      認系爭本票債權不存在，及撤銷本院九十三年度執字第五七三號系爭票款之強
      制執行程序，即乏所據，不應准許。
五、訴訟費用負擔之依據：民事訴訟法第七十八條。
中　　　華　　　民　　　國　 　 九十三  　　年　 　十二 　　月　　三  　日
                              臺灣新竹地方法院民事第一庭
                                  法  官  王鳳儀
右為正本係照原本作成。
如對本判決上訴，須於判決送達後廿日內向本院提出上訴狀。
                                  書記官  王恬如
中　　　華　　　民　　　國　　九十三　　年　　 十二　 　月 　　十四 　　日
~F0
~T48
┌───────────────────────────────────────────────────┐
│附表：　　　　　　　　　　　　　　　　　　　　　　　　　　　　　　　　　　　  九十三年度訴字第三一六號│
├─┬────────┬───────┬────────┬───────────┬────────┬──┤
│編│發     票     日│到    期    日│利息起算日（至清│票　　　面　　金　　額│本　票　號　碼　│備考│
│號│　　　　　　　　│　　　　　　　│償日）　　　　　│　　（新台幣）　　　　│　　　　　　　　│　　│
├─┼────────┼───────┼────────┼───────────┼────────┼──┤
│１│八十七年三月七日│未          載│九十年四月二十五│伍拾萬元　　　        │CH-NO140472     │　　│
│　│　              │              │日              │                      │                │    │
├─┼────────┼───────┼────────┼───────────┼────────┼──┤
│２│八十七年三月七日│未　　　　　載│九十年四月二十五│伍拾萬元              │CH-NO140473     │    │
│  │　              │              │日              │                      │                │    │
├─┼────────┼───────┼────────┼───────────┼────────┼──┤
│３│八十七年三月七日│未　　　　　載│九十年四月二十五│伍拾萬元              │CH-NO140474     │    │
│  │　              │              │日              │                      │                │    │
├─┼────────┼───────┼────────┼───────────┼────────┼──┤
│４│八十七年三月七日│未　　　　　載│九十年四月二十五│伍拾萬元              │CH-NO140475     │    │
│  │                │              │日              │                      │                │    │
└─┴────────┴───────┴────────┴───────────┴────────┴──┘
